臺灣臺中地方法院刑事裁定　　　　　　 96年度交聲字第908號
原處分機關　交通部公路總局臺中區監理所
受處分人　　甲○○
上列受處分人因違反道路交通管理處罰條例案件，對於交通部公
路總局台中區監理所96年8月1日所為之處分（中監違字第裁60－
Z00000000號裁決書），聲明異議，本院裁定如下：
        主  文
原處分撤銷。
甲○○不罰。
        理  由
一、原處分機關處分意旨係以：異議人即受處分人甲○○於民國
    92年2月13日22時05分，駕駛車牌號碼A2-4977號自用一般小
    客車，行經國道一號北上280公里處，因有「無照駕駛」之
    違規事實，經警掣單舉發違規，異議人未自動繳納罰鍰，原
    處分機關交通部公路總局臺中區監理所遂於96年8月1日以中
    監違字第裁60－Z00000000號裁決書裁處異議人罰鍰新台幣
    12,000元，逾期則依裁決書處罰主文規定裁處云云。
二、聲明異議意旨則以：上開罰單與異議人無關，該車登記車主
    係許惠美，在92年因欠債搬離，異議人認識她先生。本人身
    分證曾經遺失過，違規單簽名筆跡亦不是異議人所為，異議
    人身分疑遭冒用，為此爰聲明異議等語。
三、經查：
  (一)本件係內政部國道公路警察局第四警察隊於92年2月13日以
    公警局交字第Z00000000號舉發受處分人甲○○於民國92 年
    2月13日22時05分，駕駛車牌號碼A2-4977號自用一般小客車
    ，行經國道一號北上280公里處，因「無照駕駛」違規，惟
    受處分人否認曾有此違規事件，並稱該舉發違規通知單非其
    所簽名收受等語。經本庭比對卷附舉發單上「甲○○」之簽
    名形式，與異議人甲○○在本院訊問後所為簽名互相核對之
    結果，其硬筆書寫筆觸、勾取轉折等處均有極大不同，已難
    認係屬同一人所為，是異議人前開所辯，尚堪採信。
  (二)又行政行為應受法律及一般法律原則之拘束；行政行為，非
    有正當理由，不得為差別待遇，行政程序法第四條、第六條
    分別定有明文。又平等原則為行政法之一般法律原則，係由
    憲法第七條所衍生，也稱為禁止差別待遇原則，意指行政權
    的行使，不論在實體上或程序上，相同事件應為相同處理，
    非有合理的正當理由，不得為差別待遇，此落實在行政法之
    具體表現即同法第六條之規定；並由憲法第七條之平等原則
    亦導出「禁止恣意原則」，意指在行政的領域裡，行政機關
    在作成決定之際，僅能依事理的觀點為行為，而且其所作成
    的一切處置，均應與其所擬規制的實際狀態相當，此處所謂
    之「恣意」是指任性、專斷毫無標準且隨個人好惡之決定。
    而禁止恣意原則，不僅禁止故意的恣意行為，復禁止任何客
    觀上違反憲法基本精神及事物本質行為，因此，所謂恣意，
    實際上等同於欠缺適當的、充分的事理上理由。次按違反道
    路交通管理事件行為人，未依規定自動繳納罰鍰，或未依規
    定到案聽候裁決，處罰機關應於舉發違反道路交通管理事件
    通知單送達二個月內依標準表逕行裁決之，違反道路交通管
    理事件統一裁罰標準及處理細則第四十四條第一項定有明文
    。此項規定顯係主管機關即交通部與內政部為補充前揭道路
    交通管理處罰條例漏未對處罰機關於受理違反道路交通管理
    事件裁決時效所為之補充性質行政命令，然因該細則第四十
    四條第一項並未規定處罰機關違反「二個月」期間之規定時
    ，有失權之效果，故解釋上該規定屬訓示之規定，惟處罰機
    關仍不得恣意違反上開「二個月」之期間，如處罰機關遇有
    違反道路交通管理事件行為人，未依規定自動繳納罰鍰，或
    未依規定到案聽候裁決時，未依上開行政命令之規定於舉發
    違反道路交通管理事件通知單送達二個月內依標準表逕行裁
    決，竟無故延宕數年後始加以裁決，致使受處分人對違規之
    事實有爭執時，因時間之經過，致未能即時、適時提出有利
    之證據，而蒙受重大之不利益，此處罰機關無故延宕達數年
    始逕行裁決之行為，即屬恣意行為。查，本件原處分機關遲
    至九十六年八月一日始對該違規案件作出裁決，距違規行為
    之日已逾四年多之久，此有卷附舉發違反道路交通管理事件
    通知單及違反道路交通管理事件裁決書等可按，顯逾上開違
    反道路交通管理事件統一裁罰標準及處理細則第四十四條第
    一項裁決期限之規定，且屬情節重大，末經本院遍閱全卷亦
    難認原處分機關此番延宕有何正當、合理之理由，則原處分
    機關對受處分人所為之裁決顯已違反行政程序法第六條所揭
    櫫之平等原則而違反情節重大，是其處分難認屬合法。
  (三)再按行政罰法業於九十四年一月十四日經立法院三讀通過，
    於九十四年二月五日公布，並於九十五年二月五日施行，雖
    行政罰法於本件舉發違規當時尚未公布施行，惟觀之行政罰
    法第二十七條第一項規定：「行政罰之裁處權，因三年期間
    之經過而消滅。」及參照該條立法意旨：「本條係有關行政
    罰裁處權時效之規定。按行政罰裁處權之行使與否，不宜懸
    之過久，而使處罰關係處於不確定狀態，影響人民權益，惟
    亦不宜過短，以免對社會秩序之維護有所影響，爰於第一項
    定其消滅時效為三年。第二項並就時效之起算點加以明定，
    以杜紛爭。至行政罰之執行時效，則依行政執行法第七條第
    一項規定處理。」可知，原處分機關對於違反道路交通管理
    事件行為人，其是否行使裁罰權，實不宜久懸不決，而使處
    罰關係處於不確定狀態，致影響人民權益。據此，行政罰法
    於舉發當時雖尚未公布施行，然原處分機關於本案裁決時，
    該法既已公布施行，即應適用該法第二十七條有關行政罰裁
    處權時效之規定，以審酌主管機關之處分。是本件行政罰之
    裁處權亦已因三年期間之經過而消滅。
四、綜上所述，本件受處分人既有被冒名違規之疑，且原處分機
    關對本件之裁罰期限既違反主管機關所定違反道路交通管理
    事件統一裁罰標準及處理細則第四十四條第一項之規定，亦
    屬違反行政罰法第二十七條之時效規定，從而原處分機關對
    異議人所為之裁處，即非適法。受處分人之異議有理由，爰
    依法撤銷原處分，並另為受處分人不罰之諭知。
五、據上論斷，應依道路交通管理處罰條例第八十七條第二項、
    道路交通案件處理辦法第二十條，裁定如主文。
中　　華　　民　　國　　96　　年　　10　　月　11　　　日
                    交通法庭    法  官 郭德進
上為正本係照原本作成
如不服本裁定，應於送達後五日內，向本院提出抗告狀。
                                書記官 陳會玲
中　　華　　民　　國　　96　　年　　10　　月　11　　　日
